臺灣高等法院民事判決　　　　　　　　　 94年度上字第118號
上　訴　人　甲○○
訴訟代理人　許麗紅律師
被 上訴 人　乙○○
訴訟代理人　紀復儀律師
上列當事人間請求返還不當得利事件，上訴人對於中華民國93年
12月31日台灣板橋地方法院93年度訴字第1049號第一審判決提起
上訴，本院於94年7月13日言詞辯論終結，判決如下：
    主      文
上訴駁回。
第二審訴訟費用由上訴人負擔。
    事實及理由
一、上訴人主張：兩造原為夫妻關係，惟雙方於民國93年1月15日
    共同至臺北市內湖區戶政事務所辦理離婚登記完竣。上訴人
    因從事靈骨塔之仲介業務，曾有客戶事後不滿契約內容要求
    解約還款，故上訴人憂慮帳戶存款遭扣押，乃於前揭婚姻關
    係存續中，以被上訴人名義在彰化銀行東三重分行開立00000
    000000-000號帳號之綜合存款帳戶（下稱系爭帳戶）藉以進
    出資金。開戶後，上訴人陸續將在誠泰商業銀行五常分行之
    活期儲蓄存款提領，再存入以被上訴人為名義之系爭帳戶中
    ，系爭帳戶雖係被上訴人前往開戶，惟係應上訴人之請求辦
    理，開戶後印章、存摺均由上訴人保管、使用，而系爭帳戶
    自上訴人於93年1月14日將新台幣（下同）287萬元存款辦理
    結清轉存至上訴人在同分行另開設新的綜合存款帳戶時止，
    所有之存、提款手續均由上訴人親自辦理，被上訴人從未參
    與，系爭帳戶存、提憑證筆跡均係上訴人之筆跡，是被上訴
    人當時亦確知系爭帳戶係交由上訴人使用，系爭帳戶存款乃
    其借名存放，詎被上訴人向彰化銀行東三重分行誑稱系爭帳
    戶存放之款項遭上訴人盜領，致該行不查而將款項轉回系爭
    帳戶。系爭帳戶內之款項均係上訴人因仲介靈骨塔收入，及
    訴外人丁榮聰律師所代表之當事人對被上訴人有所侵害，賠
    償被上訴人150萬元而存入，反觀被上訴人從未工作，更無
    收入，亦足證兩造就系爭帳戶成立借名存放之契約甚明，被
    上訴人拒不將應為上訴人享有之系爭帳戶內款項返還，為此
    依民法第179條、第184條第1項前段之規定，擇一請求被上
    訴人返還系爭帳戶內之存款287萬元，及自起訴狀繕本送達
    之翌日起至清償日止按週年利率百分之五計算之利息。原審
    判決駁回上訴人全部請求，其不服上訴，求為廢棄原判決而
    為如其聲明所示之判決。
二、被上訴人則以：上訴人係被上訴人之前夫，雙方因感情不睦
    ，於92年6月間即已委請律師撰好離婚協議書，但雙方拖至93
    年1月15日始至內湖戶政事務所辦理離婚登記；惟上訴人在離
    婚登記之前一天，未經被上訴人同意，私自持被上訴人之存
    摺及印章至彰化銀行東三重分行，將被上訴人在系爭帳戶內
    之17筆定期存款解約，並從系爭帳戶內盜領287萬元，改用上
    訴人名義存入其當日在彰化銀行東三重分行之新開立帳戶內
    ，被上訴人直至93年3月9日始知此情，並赫然發現上訴人辦
    理解約及提款之印鑑不符，經報警後，彰化銀行東三重分行
    發現自己嚴重之疏失，始將上訴人非法盜領之存款凍結，並
    歸回被上訴人之系爭帳戶內。被上訴人在彰化銀行東三重分
    行開立之系爭帳戶，印鑑章交由被上訴人之母保管，被上訴
    人平日因夜間工作，常委請上訴人代其至彰化銀行東三重分
    行辦理存款，因印鑑章在被上訴人之母處，故無庸擔心上訴
    人有機會領取被上訴人之存款，且依被上訴人在彰化銀行東
    三重分行系爭帳戶歷史交易查詢記錄，上訴人沒有任何至彰
    化銀行東三重分行以存摺及印鑑章提款之記錄，況上訴人亦
    於本件審理中自認系爭帳戶之印鑑章為被上訴人保管持有，
    上訴人主張被上訴人名下系爭帳戶存款為其所有，惟均未提
    出任何證明，更與兩造離婚協議書第3條約定系爭帳戶存款
    歸被上訴人所有有違，且上訴人上開盜領系爭帳戶存款之犯
    行，亦經刑事判決有罪在案等語，資為抗辯。並於本院聲明
    求為駁回上訴人之上訴。
三、兩造不爭執之事實：
    兩造原為夫妻關係，因感情不睦，於92年6月5日簽訂離婚協
    議書，於93年1月15日至內湖戶政辦理離婚登記，而上訴人
    在離婚登記之前一天，持被上訴人之存摺及印章至彰化銀行
    東三重分行將以被上訴人名義開戶之系爭帳戶內之17筆共計
    287萬元之定期存款提前解約，再隨即將該筆存款轉存至上
    訴人本人當日在彰化銀行東三重分行新開立之00000000000-
    -000號帳戶內。嗣被上訴人於93年3月間查詢支票有無兌現
    而察覺有異，經向彰化銀行東三重分行查詢，經該銀行核對
    發現上訴人蓋用於定期性存款解約申請書、及存摺類存款取
    款憑條上之印章與原留存印鑑不符，而將上訴人上揭新開帳
    戶內之存款凍結，並將帳戶內之287萬元存款，轉回系爭帳
    戶內等情，為兩造所不爭執，並有離婚協議書、解約申請書
    、取款憑條、存摺附卷可稽，自堪信為真實。
四、上訴人主張系爭帳戶實際均係其使用，帳戶內之款項均係其
    因仲介靈骨塔收入，及訴外人丁榮聰律師所代表之當事人對
    被上訴人有所侵害，賠償被上訴人150萬元而存入，兩造就系
    爭帳戶係借名存放等語，惟此為被上訴人所否認，並以前揭
    情詞置辯。經查：
(一)系爭帳戶既係以被上訴人名義開立，上訴人主張系爭帳戶內
    之款項係其借名存放，為其所有，自應就此有利於己之情事
    負舉證之責。惟上訴人就此部分之主張，除據其口頭主張外
    ，僅提出誠泰銀行五常分行存摺交易明細表及臺灣銀行往來
    明細資料影本各一份為證，惟經與系爭帳戶定期存款明細比
    對結果，無一金額相符，並不能證明兩造間有上訴人主張「
    借名存放」情事。
(二)上訴人雖於原審聲請訊問證人林書正、廖家慶及丁榮聰三人
    ，欲證明系爭帳戶之定期存款均係其所有等情，惟證人林書
    正證稱上訴人89年1月至同年7月間曾仲介靈骨塔之工作（見
    原審卷第97頁至第100頁），證人廖家慶證稱上訴人於91年
    年底至93年1、2月間曾從事靈骨塔買賣工作，證人丁榮聰證
    稱其當事人曾與上訴人達成和解，由其當事人分三期（92年
    6 月9日、93年7月7日、92年8月7日）、每期各50萬元以現
    金給付方式賠償上訴人合計150萬元等語（見原審卷第118頁
    至第119頁），惟該等證言僅能證明上訴人確實曾從事靈骨
    塔工作及獲得150萬元之賠償，然不能證明其工作上之收入
    及上開賠償均存入系爭帳戶，故無法證明系爭帳戶內之存款
    為其所有。
(三)上訴人於原審起訴時主張系爭帳戶開戶後之印鑑、存摺係由
    其保管，惟查其於93年1月14日至彰化銀行東三重分行辦理系
    爭帳戶內所有之定期存款解約及提款，其上固均蓋有二個被
    上訴人之印文，惟此二印文均與被上訴人系爭帳戶之印鑑章
    不符，於原審審理中，被上訴人抗辯系爭帳戶印鑑章係由其
    保管，並於93年8月11日言詞辯論期日當庭提出並蓋用於紙
    上，此有彰銀定期性存款解約申請書十七件、取款憑條一件
    （見原審卷第26頁至第43頁）及當庭蓋用之印鑑章印文一件
    （見原審卷第92頁）附卷可稽，上訴人亦當庭自認被上訴人
    持有印鑑章為真正，並不爭執系爭帳戶之存摺係被上訴人所
    持有等事實（見原審卷第81頁），是系爭帳戶既係被上訴人
    所開立，存摺及印鑑章復係被上訴人自行保管持有，在此種
    情況下，上訴人如何得主張兩造間具有「借名存放」之關係
    存在？
(四)據證人即彰化銀行東三重分行之行員孫雅萍於本院證稱：「
    黃先生（指上訴人）每次都有辦理乙○○帳戶的定存，有一
    次他說乙○○帳戶的定存全部要解約，但是第一次帶來的印
    鑑章不對，我就請他回去拿正確的印鑑章，第二次帶來的印
    鑑章還是不對，但當時沒有看出來，就讓他辦理解約，他把
    領出來的錢在我們銀行另開他自己的戶頭存進去，之後不知
    隔多久，發現有問題，把解約定存資料拿出來核對發現印鑑
    章不對，所以把甲○○戶頭的錢拿出來還到乙○○帳戶。」
    、「（問：被上訴人如何知道定存被解約？）有一天我同事
    接到乙○○來電話查詢她的一張支票有無兌現，但是我同事
    說那戶頭是甲○○名義，但羅小姐堅持說帳戶是她名義，我
    同事對甲○○有點印象，所以請乙○○本人到銀行來核對，
    羅小姐才發現她帳戶之前解約了。她有帶存摺給我同事李正
    雄核對，核對後發現羅小姐的支票是存在甲○○的戶頭裡面
    。．．我同事描述說存摺帳號是（黃）先生的，但存摺的姓
    名是貼乙○○小姐的名字，但是膠帶撕掉後就是甲○○的名
    義，查存摺帳戶也是甲○○的名義」等語（見本院卷第56、
    57 頁），被上訴人並當庭提出該上訴人在彰化銀行東三重
    分行新開立之00000000000-000號帳戶存摺正本，經當庭勘
    驗結果，該存摺上之乙○○名條膠帶後面留有類似甲○○字
    跡的油墨（見本院卷第57、58、70頁）。足見被上訴人稱直
    到93年3 月9日向銀行查詢先前委託上訴人存入之一張支票
    有無兌現，銀行說被上訴人非存戶拒絕告知，其拿存摺去銀
    行查詢，銀行人員把存摺存戶姓名上面膠條撕掉後，才知道
    原來上訴人盜領其存款，然後將上訴人自己名義的存摺貼上
    被上訴人姓名，讓其沒有懷疑等情（見本院卷第41、42頁）
    ，堪予採信。
(五)兩造於92年6月5日簽訂離婚協議書，其中第3條約定：「雙方
    各有名下之財產及債務，由名義人各自享有及負擔，與他方
    無涉；雙方均不得依民法第一千零三十條之一規定，向他方
    請求財產分配。」亦有兩造所不爭執之離婚協議書一件在卷
    可稽（見原審卷第25頁），而此離婚協議書之簽訂既係發生
    在上訴人將系爭帳戶內之定存解約並提款日（93年1月14日）
    之前，倘若系爭帳戶確為上訴人使用，且帳戶內之存款確為
    其所有，理應於簽定該離婚協議書時做詳細約定，豈會約定
    由名義人即被上訴人享有？上訴人又何須於與被上訴人約定
    前往辦理離婚登記之前一日，利用被上訴人不知情之情況下
    ，擅自持被上訴人之存摺及非存摺印鑑之印章前往銀行解約
    領取系爭帳戶定期存款，轉入其新開立之帳戶，並將其新帳
    戶存摺姓名上貼上被上訴人姓名之膠帶，不讓被上訴人知悉
    上情？又其擅自領取被上訴人系爭帳戶內存款涉犯偽造文書
    罪行，亦經原法院刑事庭及本院刑事庭判處罪行在案，亦有
    調取之本院94年度上訴字第1137號刑事全卷可參，足見上訴
    人主張兩造間就系爭帳戶有「借名存放」之法律關係，系爭
    帳戶內之存款為其所有，應非可採。
五、綜上所述，系爭帳戶既係被上訴人前往開戶，且系爭帳戶之
    存摺及印鑑章復係被上訴人所持有保管，是在上訴人無法舉
    證證明系爭帳戶係借名存放，系爭帳戶內之定存款項為其所
    有之情況下，自應認系爭帳戶內之定存款項係被上訴人所有
    ，被上訴人自無何不當得利或侵權行為可言。從而，上訴人
    依民法第179條、第184條第1項前段之法律關係，擇一請求
    被上訴人給付287萬元，及起訴狀繕本送達翌日起至清償日
    止，按週年利率百分之五計算之利息，為無理由，不應准許
    。原審判決駁回其訴及假執行之聲請，核無不合。其仍執陳
    詞上訴，指摘原判決不當，求予廢棄改判，為無理由，上訴
    應予駁回。
六、本件事證已臻明確，兩造其餘攻擊防禦方法，核不影響判決
    結果，茲不予一一論述，附此敘明。
七、結論：本件上訴為無理由，爰依法判決如主文。
中　　華　　民　　國　  94　　年　　7　  月　  27 　　日
                  民事第十三庭審判長法  官  張宗權
                                    法  官  陳永昌
                                    法  官  陳忠行
正本係照原本作成。
如不服本判決，應於收受送達後20日內向本院提出上訴書狀，其
未表明上訴理由者，應於提出上訴後20日內向本院補提理由書狀
（均須按他造當事人之人數附繕本）上訴時應提出委任律師或具
有律師資格之人之委任狀；委任有律師資格者，另應附具律師資
格證書及釋明委任人與受任人有民事訴訟法第466條之一第一項
但書或第二項（詳附註）所定關係之釋明文書影本。
中　　華　　民　　國　  94　　年　　7　  月　  28　 　日
　　　　　　　　　　　　　　　　　　書記官  明祖星
附註：
民事訴訟法第四百六十六條之一（第一項、第二項）：
對於第二審判決上訴，上訴人應委任律師為訴訟代理人。但上訴
人或其他法定代理人具有律師資格者，不在此限。
上訴人之配偶、三親等內之血親、二親等內之姻親，或上訴人為
法人、中央或地方機關時，其所屬專任人員具有律師資格並經法
院認為適當者，亦得為第三審訴訟代理人。
